【裁判字號】    88,易,3512
【裁判日期】    900112
【裁判案由】    詐欺
【裁判全文】
臺灣高雄地方法院刑事判決                        八十八年度易字第三五一二號
    公  訴  人  臺灣高雄地方法院檢察署檢察官
    被      告  甲○○
    被      告  乙○○
右列被告因詐欺案件，經檢察官提起公訴（八十八年度偵字第一六五四號），本院判
決如左：
    主  文
甲○○、乙○○均無罪。
    理  由
一、公訴意旨略以：被告乙○○與甲○○係母女關係，竟共同意圖為自己不法之所有
    ，明知自己並無給付能力，先於民國八十三年七月五日（農曆），在其高雄市小
    港區○○○路十三號住處，由甲○○自任會首共同向辛○○及丙○○等人召集每
    會新台幣（下同）五千元之互助會，會員連同會首共計八十四會，採內標方式，
    約定每月五日開標，辛○○與丙○○不疑有詐，而分別以自己之名義各參加乙會
    及三會；後於八十四年十二月十五日（農曆），在其上述住處，自任會首向丙○○等人召集每會一萬元之互助會，會員連同會首共計八十一會，採內標方式，約
    定每月十五日開標，丙○○不疑有詐，以自己之名義參加二會，辛○○與丙○○
    連續繳交會款至八十七年九月，孰料被告二人竟於八十七年九月間宣告倒會，並
    避不見面，辛○○與丙○○始知受騙，因認被告二人涉有刑法第三百三十九條第
    一項之詐欺罪嫌。
二、按犯罪事實應依證據認定之，無證據不得推定其犯罪事實。又不能證明被告犯罪
    者，應諭知無罪之判決，刑事訴訟法第一百五十四條、第三百零一條第一項分別
    定有明文。次按刑事訴訟法上所謂認定犯罪事實之證據，係指足以認定被告確有
    犯罪行為之積極證據而言，如未能發現相當證據或證據不足以證明，自不能以推
    測或擬制之方法，以為裁判基礎，最高法院二十九年上字第三一０五號及四十年
    台上字第八十六號分別著有判例。復按刑法第三百三十九條第一項詐欺罪之成立
    ，以意圖為自己不法之所有，以詐術使人將本人或第三人之物交付為要件，所謂
    以詐術使人交付，必須被詐欺人因其詐術而陷於錯誤，若其所用方法，不能認為
    詐術，亦不致使人陷於錯誤，即不構成該罪；又告訴人之告訴，係以被告受刑事
    訴追為目的，是其陳述是否與事實相符，仍應調查其他證據以資審認，最高法院
    四十六年台上字第二六０號、五十二年臺上字第一三００號判例參照。
三、本件公訴人認被告乙○○、甲○○涉有上開犯行，無非係以告訴人辛○○、丙○○之指訴，並有互助會單影本各一紙及被告宣布止會後未積極清償欠款為其論罪
    依據。訊據被告二人堅決否認有何詐欺犯行，被告甲○○辯稱：因有死會會員沒
    有繼續繳交死會會款及會員私下自行以死會與活會相抵，才無法收死會會款給付
    活會會員等語；被告乙○○則以未邀集他人參加被告甲○○自任會首之互助會置
    辯。經查，（一）被告乙○○與甲○○共同邀集會員參加前開以被告甲○○為會
    首所召集二互助會之事實，業據告訴人辛○○、丙○○指訴綦詳，並經證人即會
    員李寅○、戊○○○、卯○○、丁○○○、癸○○、己○○、壬○○、丑○○○
    、洪佐、辰○○○、楊萬清等人到庭證述由被告乙○○、甲○○母女一同邀集等
    語卷屬實（八十八年十月二十日訊問筆錄）；而被告甲○○雖供陳均由伊自己去
    找會員，與其母乙○○無涉等語在卷，惟參酌被告甲○○亦自承其母乙○○擔任
  會首三十多年，有些是舊會員自己來參加或介紹他人加入，其所召集之互助會會
    員有很多伊並不認識等語觀之，被告甲○○之互助會會員既有為數不少係其母乙○○之舊會員且為被告甲○○所不認識，苟非被告乙○○有出面向舊會員示意被
    告甲○○有召集互助會需會員加入一事，其舊會員如何能得知被告甲○○有召集
    互助會一事，且又願意在不認識會首之情形下參加互助會之理，顯見被告甲○○
    所言乃係迴護之詞，自難為被告乙○○有利之認定，是被告乙○○確有與被告甲○○一同邀集會員參加等情甚明。（二）又前揭由被告甲○○所自任會首之二互
    助會，於八十七年九月間宣布倒會且未能歸還會員會款等事實，固為被告甲○○
    所是認，並有上開互助會單影本二紙附卷為憑，復經前開證人寅○等人證述明確
    ，然經質之告訴人辛○○、丙○○二人之所以參加被告甲○○所召集之二互助會
    ，實係延續先前參加被告甲○○、乙○○之互助會結束後再接續參加前開二互助
    會，業據告訴人丙○○於本院調查時陳明：「在此之前我有跟她們的會跟了四、
    五年了，均很正常。我在跟甲○○的會之前是看在我父親之前都是跟乙○○的會
    ，且都很正常，故甲○○來邀我時我就跟會」等語，告訴人辛○○陳稱：「我在
    本案起訴之前就跟甲○○的會四、五年了，都有順利結束，情形與丙○○相同，
    因之前我丈母娘就有跟乙○○的會均正常，故甲○○邀我時我就跟會」等語在卷
    （八十九年十二月五日訊問筆錄），是認被告二人於召集前開二互助會時應無施
    用何詐術手段，而告訴人亦無陷於錯誤之情甚明。（三）再者被告甲○○於宣布
    止會之後亦曾向死會會員收取會款轉交予活會會員等節，除據其供陳在卷外，且
    為告訴人辛○○、丙○○各自陳明：「止會後甲○○收了死會會款三十三萬五千
    元後平分給當時的十七個活會會員，第一次甲○○付我一萬九千零五元會款，隔
    十五天之後因加會所收死會會款平均後又還我一萬九千七百零五元，第三次她只
    付我三千元」、「在九月份止會後，被告有告訴我說她要收死會會款來分配給我
    們，約隔了一、二月後甲○○付給我二千元，但有的活會會員有拿到五、六千元
    會款，為何我只有拿二千多元，後來甲○○叫我直接向死會會員吳美月收死會會
    款，我自吳美月那邊收到二、三次會款收了五、六萬元，現在已好幾個月沒有收
    到了。」等語明確（八十九年十二月五日訊問筆錄），並經前開證人李寅○等人
    證述有收到五萬元、一萬九千七百零五元、二千三百元不等之會款等語屬實（八
    十八年九月二十九日訊問筆錄）。（四）又會員間確曾於止會後私下向死會會員
    收取會款或以死會與活會互抵等情，此觀之告訴人丙○○前開供陳有自死會會員
    吳美月收死會會款二、三次共計五、六萬元等語，證人子○○○證述：「我參加
    七月五日五千元的互助會二會，這二會我都標走了，後面標的那一會是用二千七
    百元得標，標這一會時我與辛○○的太太同標金，辛○○的太太追加三百元，我
    追加一千元，故由我得標，多出來的一千元我付給辛○○的太太。這一會在止會
    之前開標均正常。我另外還有參加十二月十五日一萬元的互助會二會，這二會都
    是活會。在止會後我用死會來抵活會，故沒有將死會會款再拿給甲○○，我共有
    四個會，在止會後甲○○有拿她自死會會員收來的會款平分給活會的人，我全部
    收到八千元。在止會後甲○○有主動向我表示要向死會會員收會款來平分給活會
    會員。當初是甲○○與乙○○邀我參加的。在之前我已跟被告的會十幾年了，之
    前開標均正常，我就在賣米台目的那一位」等語，及證人庚○○證稱：「十二月
    十五日互助會參加二會，一會死會，一會活會，死會是在八月份標走的，我以一
    萬二百元得標，第二高標標九千五，這次我得標我付每個活會二百元，此會會款
    被告有收給我，前一會是以七千多得標。因在止會之前每一次的標金都太高了，
    於是我就想辦法要標下來，在止會後二、三個月後被告有拿二千元給我，我用自
    己的死會與活會相抵，我得標死會會款我沒有再付給被告，故被告還欠我五、六
    十萬。在未跟此會之前我就跟被告的會五年多了，以前開標均正常，我參加的這
    一會是被告乙○○邀我加入的」等情在卷（八十九年十二月二十六日審判筆錄）
    ，顯見被告所辯尚非無據，堪可採信；況被告等係於前開二互助會各自正常開標
    四年及二年餘始因標金過高而宣布止會，此觀之證人即會員庚○○證述其於止會
    前之八月份係以一萬零二百元標得八十四年十二月十五日起會之互助會，第二高
    標係九千五百元等節自明，會員之標金既已高於每會金額，則被告宣布止會亦屬
    常情，而可理解；是果若被告等自始即心存詐騙之意，其大可於標得首會會款之
    際即置之不理，又何需待開標已超過半數，且於止會後復收取死會會款給付活會
    會員之理，益證被告等於召集互助會時應無不法所有之意圖甚明，其二人之行為
    顯與刑法詐欺取財罪之構成要件未合，而屬民事債務之糾葛，至為灼然。揆諸前
    揭說明，實難僅因其等於宣布止會後未能償還會款即遽謂被告二人自始即有詐騙
    之意，此外，復查無其他樍極證據足證被告等有何詐欺之犯行，既不能證明被告
    二人犯罪，依法自為無罪之諭知。至檢察官移送併案部分（八十八年度偵字第三
    ０八七號），因本件既為無罪之認定，自無裁判上一罪之關係，是併案部分應退
    由檢察官另行偵辦，併此敘明。
三、被告乙○○經合法傳喚無正當理由未到庭，本院認本件係應諭知無罪之案件，爰
    不待其到庭陳述，逕行判決。
據上論斷，應依刑事訴訟法第二百九十九條第一項前段、第三百零六條，判決如主文
。
中      華      民      國      九十      年      一      月    十二    日
                                   臺灣高雄地方法院刑事第三庭
                                       法    官  柯彩燕
右正本證明與原本無異。
如不服本判決，應於判決送達後十日內，向本院提出上訴狀。
                                書記官    楊真芬
中    華    民    國      九十      年      一      月      十五      日


司法院資訊處製作；財團法人民間司法改革基金會備份。
